臺灣高等法院民事判決　　　　　　　92年度重上更(一)字第85號
上　訴　人　甲○○○
　　　　　　丙 ○ ○
　　　　　　丁 ○ ○
　　　　　　乙 ○ ○
　　　　　　（以上4人均為王鳳池之承受訴訟人）
訴訟代理人　楊 進 興律師
　　　　　　任 鳴 鉅律師
被 上訴 人　台北市私立北大幼稚園
兼 上一 人
法定代理人　庚 ○ ○
　　　　　　（兼黃阿詳之承受訴訟人）
被 上訴 人　壬 ○ ○
　　　　　　辛 ○ ○
　　　　　　子 ○ ○
　　　　　　己 ○ ○
　　　　　　戊 ○ ○
　　　　　　黃 薪 彗 （原名黃秀琴）
　　　　　　癸 ○ ○
　　　　　　（以上六人均為黃阿詳之承受訴訟人）
共　　　同
訴訟代理人　朱 俊 雄律師
複 代理 人　劉　　嵐律師
上列當事人間請求拆屋還地事件，上訴人對於中華民國89年11月
13日臺灣臺北地方法院88年度重訴字第2690號第一審判決提起上
訴，經最高法院第一次發回更審，本院於94年3月9日言詞辯論終
結，判決如下：
    主  文
上訴駁回。
第二審訴訟費用由上訴人負擔。
    事實及理由
一、本件原審原告王鳳池於民國93年11月4日本院訴訟繫屬中死
    亡，其法定繼承人甲○○○、丙○○、丁○○及乙○○於94
    年1月4日依民事訴訟法第175條第1項之規定，以書狀聲明承
    受訴訟（本院卷二第1至3頁），並有戶籍謄本及財團法人國
    泰綜合醫院死亡證明書（本院卷二第4至13頁）可憑，依法
    並無不合，應予准許。
二、本件上訴人主張：台北市○○區○○段四小段604地號土地
    （下稱系爭土地）為其被繼承人王鳳池於81年間向法院買受
    ，於88 年7月3日辦妥所有權移轉登記，詎原審被告黃阿詳
    （即被上訴人辛○○、庚○○、子○○、己○○、戊○○、
    黃薪彗、癸○○之被繼承人）以其所有坐落於系爭土地上之
    建物，即門牌號碼為台北市○○區○○路321巷23號1至4樓
    之房屋（下稱系爭房屋）無權占用系爭土地。嗣黃阿詳於88
    年6 月9日將系爭房屋以贈與為原因移轉登記予其孫即被上
    訴人壬○○，並將系爭房屋之1、2樓提供其子即被上訴人庚
    ○○開設台北巿私立北大幼稚園（下稱北大幼稚園），被上
    訴人均無權占有系爭土地。又黃阿詳自81年間起二次提起訴
    訟主張其就系爭土地有優先購買權，致執行法院之執行程序
    遲至88年6月4日始核發權利移轉證書，上訴人自82年7月20
    日繳交投標保證金新台幣（下同）254萬元（下稱系爭得標
    保證金）起至88年6月4日止，受有法定利息74萬7386元之損
    害，爰依民法第767條及第184條之規定，請求命(一)被上訴人
    壬○○應將系爭房屋如附圖所示ａ、ｂ（面積88.04平方公
    尺）、ｃ（面積26.5平方公尺）、ｄ、ｅ、ｆ、ｇ、ｈ、ｉ
    、ｊ部分拆除，將占有之土地交還上訴人，並給付上訴人自
    88 年6月9日起至交還土地之日止，按年以387萬400元計算
    之損害金。(二)被上訴人庚○○、辛○○、子○○、己○○、
    戊○○、黃薪彗、癸○○及北大幼稚園應自系爭房屋騰空遷
    出。(三)被上訴人庚○○、辛○○、子○○、己○○、戊○○
    、黃薪彗及癸○○應給付上訴人74萬7386元之判決。
三、被上訴人則以：系爭房地原為訴外人陳森茂、陳森正、陳秀
    雄共有，嗣經分別分次拍賣，訴外人盧益村於71年間取得系
    爭房屋所有權，黃阿詳則輾轉盧益村之買受人三六九實業有
    限公司取得系爭房屋所有權。於81年間由上訴人拍定取得系
    爭土地所有權。黃阿詳先後訴請確認有法定地上權及租賃關
    係存在之訴訟雖分別遭敗訴判決確定，惟依目前實務見解，
    於此情形有認為基地承買人默許房屋承買人繼續使用土地之
    使用借貸關係，亦有認為存有租賃關係，是被上訴人並非無
    權占有系爭土地，應認上訴人默許被上訴人繼續使用系爭土
    地。又黃阿詳先後以有法定地上權、租賃權為由起訴，乃行
    使憲法所賦予之訴權，要與侵權行為之構成要件迥異，上訴
    人請求法定利息之損害賠償，亦屬無據等語，資為抗辯。
四、本件經原法院判決駁回上訴人之訴，上訴人提起上訴，聲明
    為：(一)原判決廢棄。(二)被上訴人壬○○應將系爭房屋如附圖
    所示ａ、ｂ（面積88.04平方公尺）、ｃ（面積26.5平方公
    尺）、ｄ、ｅ、ｆ、ｇ、ｈ、ｉ、ｊ部分拆除，將占有之土
    地交還上訴人，並給付上訴人自88年6月9日起至交還土地之
    日止，按年387萬400元計算之損害金。(三)被上訴人庚○○、
    辛○○、子○○、己○○、戊○○、黃薪彗、癸○○及北大
    幼稚園應自系爭房屋騰空遷出。(四)被上訴人庚○○、辛○○
    、子○○、己○○、戊○○、黃薪彗及癸○○應連帶賠償上
    訴人74萬7386元。(五)願供擔保，請准宣告假執行。被上訴人
    則聲明：(一)上訴駁回。(二)如受不利判決，願供擔保，請准宣
    告免予假執行。
五、經查：系爭房屋坐落於系爭土地上，系爭土地連同系爭房屋
    原均為陳森茂、陳森正、陳秀雄共有，系爭房屋於65年11月
    間設定抵押權予訴外人台北市銀行，嗣經原法院查封拍賣，
    由盧益村拍定，並將前開建物輾轉出賣並移轉登記為被上訴
    人辛○○、庚○○、子○○、己○○、戊○○、黃薪彗、癸
    ○○之被繼承人黃阿詳所有，黃阿詳並將之提供予被上訴人
    北大幼稚園使用，再於88年6月9日贈與被上訴人壬○○，而
    系爭土地，於81年間復由上訴人拍定並取得所有權等情，有
    系爭土地及房屋登記謄本（見原審卷第11至19頁及本院卷一
    第68至第105頁）可憑，復經原法院及本院先後會同台北市
    松山地政事務所及台北市政府地政測量大隊人員勘驗現場，
    製有勘驗筆錄及複丈成果圖（見原審卷第95至96頁、第110
    至111頁、第113至114頁，及本院卷一第172頁、第174 至
    176頁、第180頁）可稽，堪信此部份之事實為真正。另兩造
    對於民法第425條之1（89年5月5日修正施行）之規定於本件
    並無適用亦不爭執（見本院卷一第149頁之準備程序筆錄）
    。
六、本件經本院於93年2月27日與兩造整理並協議簡化之爭點為
    ：（見本院卷一第149頁之準備程序筆錄）
（一）被上訴人占有系爭土地是否有合法權源？如有，其法律關
      係如何？
  １、被上訴人對於系爭土地是否有租賃權？
  ２、被上訴人對於系爭土地是否有類推適用民法第876條之法
      定地上權？
  ３、被上訴人對於系爭土地是否有使用借貸之權？
（二）本件是否應受最高法院88年台上字第537號及83年台上字
      第1309號確定判決效力之拘束？
（三）如認被上訴人無占有系爭土地之權源，上訴人主張如其上
      訴聲明二所示之損害金是否合理？
（四）黃阿詳之承受訴訟人對於上訴人因繳納系爭得標保證金法
      定利息之損失，應否負侵權行為之責？
    茲分述之如下：
（一）被上訴人占有系爭土地是否有合法權源？如有，其法律關
      係如何？
  １、被上訴人對於系爭土地是否有租賃權？
    (1)上訴人主張：有關系爭土地之基地租賃關係，業經最高法
      院88年度台上字第537號民事判決確定，兩造間無基地租
      賃關係存在已有既判力存在，被上訴人之主張顯無理由等
      語。被上訴人辯以：土地與房屋雖為個別之不動產，各自
      有獨立之經濟價值及可為獨立之交易標的物，然房屋在使
      用上不可能與土地使用權分離而存在，使用房屋必即同時
      使用該房屋坐落之基地，是為保護房屋所有權考量，使房
      屋所有權與土地使用權合一，促進房屋所有權之穩定，使
      基地使用權不因基地所有權之嗣後變動而受影響，以維護
      社會經濟之安定性，本件應適用最高法院73年度第5次民
      事庭會議決議，認為被上訴人對於系爭土地有租賃權，本
      件最高法院發回之旨亦如此認定，是被上訴人顯非無權占
      有等語。
    (2)按土地與房屋為各別之不動產，各得單獨為交易之標的，
      房屋在性質上不能與土地使用權分離而存在，亦即使用房
      屋必須使用該房屋之地基，基於保護房屋使用權之考量，
      使房屋所有權與土地利用權結成一體，促進房屋所有權之
      安定性，使基地使用權不因基地物權之嗣後變動而受影響
      ，俾資調和土地與房屋之利用關係，以避免危害社會經濟
      ，並維公平。故於土地及房屋同屬一人，而將土地及房屋
      同時或先後分開出賣之情形，其間雖無地上權設定，除有
      特別情事，可解釋為當事人之真意，限於賣屋而無基地之
      使用外，均應推斷土地承買人默許房屋承買人繼續使用土
      地，但應支付相當代價，此種房屋所有人與土地所有人間
      之使用土地法律關係之性質，當屬租賃（最高法院48年台
      上字第1457號判例、73年5月8日73年度第5次民事庭會議
      決議參照），為杜爭議並期明確，89年5月5日施行之民法
      第425條之1乃將其明文化。又當事人主張有利於己之事實
      者，就其事實有舉證之責任，民事訴訟法第277條第1項前
      段定有明文，主張法律關係存在之當事人，應就該法律關
      係發生所須具備之特別要件，負舉證之責任，至於他造主
      張有利於己之事實（變更或消滅之特別要件），則應由他
      造舉證證明，最高法院48年台上字第887號亦著有判例。
    (3)經查：系爭房屋坐落於系爭土地上，系爭土地連同系爭房
      屋原均為陳森茂、陳森正、陳秀雄共有，系爭房屋於65年
      11月間設定抵押權予台北市銀行，嗣經原法院查封拍賣，
      由盧益村拍定，並將前開建物輾轉出賣並移轉登記為被上
      訴人辛○○、庚○○、子○○、己○○、戊○○、黃薪彗
      、癸○○之被繼承人黃阿詳所有，黃阿詳並將之提供予被
      上訴人北大幼稚園使用，再於88年6月9日贈與被上訴人壬
      ○○，而系爭土地，於81年間復由上訴人拍定並取得所有
      權等情，已如前述，則系爭房屋及系爭土地之所有權人原
      先既屬相同，系爭土地及系爭房屋因分開及先後出賣或贈
      與而異其所有權人，上訴人與黃阿詳、壬○○間亦無地上
      權之設定，上訴人復未能舉證證明系爭房屋及土地之歷次
      買賣或贈與時，有特別情事可解釋為契約當事人之真意係
      限於賣屋或贈屋而無基地使用之情形，則依上開之說明，
      自應推斷上訴人默許黃阿詳、壬○○繼續使用系爭土地，
      渠等間之法律關係為租賃關係，是黃阿詳、壬○○並非無
      權占有系爭土地，黃阿詳將系爭房屋及有權使用之系爭土
      地借予北大幼稚園使用，北大幼稚園、庚○○亦非無權占
      有，被上訴人均具有占有之合法權源。
  ２、至上述之被上訴人對於系爭土地是否有類推適用民法第87
      6條之法定地上權，及被上訴人對於系爭土地是否有使用
      借貸之權之爭點，因本院已認被上訴人對於系爭土地具有
      租賃權，已如上述，則就該等爭點，本院自無再加以論述
      之必要，併此敘明。
（二）本件是否應受最高法院88年度台上字第537號及83年度台
      上字第1309號確定判決效力之拘束？
  １、上訴人主張：其與黃阿詳間就黃阿詳於系爭土地上有無租
      賃關係，業經最高法院88年度台上字第537號確認優先購
      買權存在事件中，認定其間無租賃關係，並已判決確定，
      被上訴人應受該確定判決既判力拘束，不得再主張其就系
      爭土地有租賃關係，法院不得反於該確定判決為不同之裁
      判，且最高法院判決亦無認定兩造間有使用借貸關係存在
      等語。被上訴人辯以：兩造間存有使用借貸關係，亦經最
      高法院88年度台上字第537號判決理由中認定，應有爭點
      效之適用等語。
  ２、按「除別有規定外，確定之終局判決就經裁判之訴訟標的
      ，有既判力。」、「確定判決，除當事人外，對於訴訟繫
      屬後為當事人之繼受人者，及為當事人或其繼受人占有請
      求之標的物者，亦有效力。」民事訴訟法第400條第1項、
      第401條第1項分別定有明文。所謂「訴訟標的」，係指原
      告以訴或被告以反訴所主張或不認之法律關係而言，且以
      此項法律關係經確定之終局判決對之加以裁判者為限，始
      有既判力；而「當事人」，則指受判決之兩造當事人本人
      而言。
  ３、經查：
    (1)最高法院88年度台上字第537號判決意旨係以：黃阿詳與
      陳森正、陳森茂、陳秀雄間就系爭土地上並無租賃關係存
      在，從而，黃阿詳本於土地法第104條第1項規定，以王鳳
      池為被告，請求確認黃阿詳對系爭土地有優先權存在為無
      理由，而駁回黃阿詳之訴，此業據本院依職權調閱上開最
      高法院卷宗，查核屬實，足見該確定判決係以黃阿詳與陳
      森正、陳森茂、陳秀雄間就系爭土地上無租賃關係存在為
      理由，據以確認黃阿詳、王鳳池間就系爭土地無優先權存
      在，則依上述２之說明，該確定判決既判力之主觀範圍存
      在黃阿詳、王鳳池間，而既判力之客觀範圍則係確認黃阿
      詳就系爭土地無優先權存在。而本院認定之訴訟標的法律
      關係係黃阿詳與王鳳池間有租賃之法律關係存在，顯與上
      開最高法院判決之既判力範圍不同，自不受該判決之拘束
      ，從而，上訴人主張被上訴人應受該確定判決既判力拘束
      等語，應不足採。
    (2)至最高法院83年度台上字第1309號確定判決之旨，依該判
      決所載（原審卷第21至25頁）係認定：黃阿詳非系爭土地
      地上權人，自無優先承買權等語，是最高法院上述之判決
      與本院前述認定黃阿詳與王鳳池間有租賃之法律關係存在
      無涉，當無是否應受該判決既判力拘束之問題。
（三）如認被上訴人無占有系爭土地之權源，上訴人主張如其上
      訴聲明二所示之損害金是否合理？
      本項爭點，因本院已認兩造間對於系爭土地具有租賃關係
      存在，已如上述，本院自無再加以論述之必要。
（四）黃阿詳之承受訴訟人對於上訴人因繳納系爭得標保證金法
      定利息之損失，應否負侵權行為之責？
  １、上訴人主張：黃阿詳明知其就系爭土地無優先購買權，竟
      於81年間起二次提起訴訟，故意延滯執行程序，使執行法
      院延至88年6 月4日始核發不動產權利移轉證書予上訴人
      ，此乃可歸責於其之事由，因而造成上訴人受有繳交系爭
      得標保證金利息之損害，是自上訴人於82年7月20日繳交
      系爭得標保證金至88年6月8日止，共計5年又323日，上訴
      人共計損失法定利息74萬7386元，自應由黃阿詳之承受訴
      訟人負擔損害賠償之責等語。被上訴人辯以：人民有訴訟
      之權，黃阿詳先後提起二訴訟，自為其訴訟權之正當行使
      ，且亦未見黃阿詳所提起之前開二訴訟，對於上訴人有何
      故意或過失之不當行為，上訴人之請求顯無理由等語。
  ２、按「因故意或過失，不法侵害他人之權利者，負損害賠償
      責任。」民法第184條第1項定有明文。可知，侵權行為損
      害賠償請求權，以行為人主觀上有故意或過失不法侵害他
      人之權利為其成立要件，若行為人無故意或過失，即無賠
      償責任可言。
  ３、經查：黃阿詳輾轉取得系爭房屋所有權時，系爭土地所有
      權即與系爭房屋所有權人有異，黃阿詳對於系爭土地之利
      用權能即受影響，於此情形，是否符合民法第876條規定
      之情形，或是否有租賃權得占有系爭土地，要屬黃阿詳所
      關切，未經法院判決尚難除去其私法地位之不安定，黃阿
      詳實有訴請法院判決之確認利益。且黃阿詳既爭執系爭土
      地之占有權源，為解決此土地及建築物所有權人關係複雜
      化問題，亦有訴請法院判決之必要。故而，黃阿詳先後二
      次訴請確認優先購買權存在否之訴訟行為，要屬訴權之正
      當行使，難認有何侵害上訴人權利之故意或過失，上訴人
      主張黃阿詳故意或過失侵害權利，請求黃阿詳之承受訴訟
      人賠償損害，依上說明，難謂有據，亦不應准許。
七、綜上所述，上訴人本於民法第767條及第184條之規定，請求
    如其聲明所示，均無理由，應予駁回。其假執行之聲請亦失
    所附麗，應併予駁回。原審為上訴人敗訴之判決，及駁回其
    假執行之聲請，理由雖有不同，惟結論並無不合。上訴意旨
    指摘原判決不當，求予廢棄改判，為無理由，應予駁回。
八、本件事證已臻明確，兩造其餘攻擊防禦方法，核與判決結果
    均無影響，無一一論述之必要，併此敘明。
九、據上論結，本件上訴為無理由，依民事訴訟法第449條第2項
    、第78條，判決如主文。
中　　華　　民　　國　　94　　年　　3 　　月　  23　　日
                民事第八庭    審判長法  官  李  瓊  蔭
                                    法  官  游  明  仁
                                    法  官  陳  邦  豪
正本係照原本作成。
如不服本判決，應於收受送達後二十日內向本院提出上訴書狀，
其未表明上訴理由者，應於提出上訴後二十日內向本院補提理由
書狀（均須按他造當事人之人數附繕本）上訴時應提出委任律師
或具有律師資格之人之委任狀；委任有律師資格者，另應附具律
師資格證書及釋明委任人與受任人有民事訴訟法第466 條之1 第
1項但書或第2項（詳附註）所定關係之釋明文書影本。
中　　華　　民　　國　　94　　年　　3 　　月　  23　　日
　　　　　　　　　　　　　　　　　　書記官  張  淑  芬
附註：
民事訴訟法第466之1（第1項、第2項）：
對於第二審判決上訴，上訴人應委任律師為訴訟代理人。但上訴
人或其他法定代理人具有律師資格者，不在此限。
上訴人之配偶、三親等內之血親、二親等內之姻親，或上訴人為
法人、中央或地方機關時，其所屬專任人員具有律師資格並經法
院認為適當者，亦得為第三審訴訟代理人。
